【裁判字號】    99,訴,1063
【裁判日期】    991015
【裁判案由】    侵權行為損害賠償
【裁判全文】
臺灣士林地方法院民事判決              99年度訴字第1063號
原      告  乙○○
            甲○○
被      告  丙○○
上列當事人間侵權行為損害賠償事件，本院於民國99年9 月27日
言詞辯論終結，判決如下：
    主      文
被告應給付原告乙○○、甲○○各新臺幣陸萬元，及均自民國九
十九年七月七日起至清償日止，按週年利率百分之五計算之利息
。
原告其餘之訴駁回。
訴訟費用由被告負擔新臺幣壹仟佰零捌元，餘由原告負擔。
本判決第一項得假執行。
    事實及理由
一、按訴狀送達後，原告不得將原訴變更或追加他訴，但請求之
    基礎事實同一、擴張或減縮應受判決事項之聲明者，不在此
    限，民事訴訟法第255 條第1 項第2 款、第3 款分別定有明
    文。查本件原告起訴時聲明：「(一)被告應給付原告乙○○、
    甲○○各新臺幣（下同）50萬元，及自起訴狀繕本送達之翌
    日起至清償日止，按週年利率5%計算之利息。(二)被告應於青
    年日報頭版之報頭下，刊登尺寸為5.3 公分乘7.5 公分，內
    容如附件所示之道歉啟事1 日。」嗣於民國99年9 月27日本
    院言詞辯論期日，當庭撤回訴之聲明第2 項。經核原告聲明
    之變更，係基於同一基礎事實，而減縮應受判決事項之聲明
    ，依上開規定，其變更應予准許，先予敘明。
二、原告起訴主張略以：被告任職陸軍關渡地區指揮部（下稱關
    指部）上尉政戰官期間，竟基於公然侮辱之犯意，於97年6
    月25日15時40分許，於關指部兵棋推演中心辦公室（下稱兵
    棋室）此一公眾得以見聞之場所，以「你們這對奸夫淫婦還
    在這幹嘛？還不趕快去開房間」等語（下稱系爭言論），辱
    罵時分別為關指部裝步二營少校營輔導長、營部連上兵之原
    告乙○○、甲○○，致原告名譽嚴重受損、精神承受莫大痛
    苦，影響原告乙○○於部隊中之領導威信，原告甲○○更因
    此於97年6 月29日自殺未遂、罹患憂鬱症而難以復原，爰依
    民法第184 條、第195 條第1 項等規定，訴請被告賠償非財
    產上損害等語。並聲明：被告應給付原告乙○○、甲○○各
    50萬元，及自起訴狀繕本送達之翌日起至清償日止，按週年
    利率5%計算之利息。
三、被告則辯稱略以：被告雖經軍事法院判決有罪在案，然該判
    決係於軍事體系內官官相護，不採信被告所舉證人之證詞下
    所為，且依最高法院50年臺上字第872 號等相關判例意旨，
    民事訴訟之裁判本不受刑事判決所認定事實之拘束，故本院
    自得為不同之認定。又被告雖不否認於原告指述之時點，出
    現於兵棋室，進行當年度漢光演習之兵推流程，惟非參演必
    要人員，層級、職務均不符進入兵棋室資格之原告甲○○並
    不在場，被告亦未曾以系爭言論辱罵原告，原告自應就其主
    張之事實舉證以實其說。縱認原告所稱屬實，則因兵棋室為
    關指部進行漢光演習之最高機密場所，僅少數具備任務需求
    之高階軍官才能進入，非屬一般不特定人或特定多數人得以
    共見共聞之場所，自不構成「公然」侮辱之要件，而認被告
    有侵害原告之名譽。又原告甲○○於事發之前，即因婚姻、
    感情及父母自殺事件而列為軍中重點輔導對象，故其自殺及
    罹患憂鬱症等情，核與被告無關；況原告甲○○於事發後之
    97年11月24日，曾透過蘋果日報，主動將其於軍中自殺、疑
    似外遇、與同袍相處不愉快、婚姻狀況等隱私公諸於世，實
    難認其有因系爭言語而遭受精神上重大痛苦。退步言之，若
    認被告應對原告負損害賠償之責，被告亦無給付慰撫金之必
    要，只需登報道歉即足以回復原告之名譽等語置辯。並聲明
    ：原告之訴駁回。
四、不爭執事項：
    被告曾因系爭言論，經國防部北部地方軍事法院以98年度訴
    字第81號判決公然侮辱上官罪有罪在案，嗣被告提起上訴，
    經國防部高等軍事法院98年度上訴字第66號判決駁回上訴，
    被告復提起上訴，亦經臺灣高等法院99年度軍上字第7 號判
    決駁回上訴確定（下就上開刑事判決合稱系爭刑事案件）。
五、本件經本院依民事訴訟法第271 條之1 準用同法第270 條之
    1 第1 項第3 款之規定，整理並協議簡化爭點如下：
(一)、被告有無向原告稱系爭言論，致侵害原告之名譽權？
(二)、被告若有侵害原告名譽，原告得請求之精神上損害賠償若干
    ？
六、本院得心證之理由：
(一)、被告任職關指部上尉政戰官期間，曾基於公然侮辱之犯意，
    於97年6 月25日15時40分許，在兵棋室此一公眾得以見聞之
    場所，以系爭言論辱罵原告等情，業據原告乙○○於系爭刑
    事案件第一審審理時證稱：「被告丙○○於97年6 月25日15
    時40分許，在關指部兵推中心，看見甲○○站在我旁邊，隨
    即說出『你們這對姦夫淫婦還在這幹嗎？還不趕快去開房間
    』這句話」、「甲○○從我後方玻璃門進入，她是從人事中
    心進入」等語明確（見國防部北部地方軍事法院98年度訴字
    第81號卷第145 頁正、反面）。核與證人高嵩山於系爭刑事
    案件第一審審理時證稱：「現場有我及乙○○，還有甲○○
    」、「聽見丙○○當場說出『你們這對姦夫淫婦還在這幹嗎
    ？還不趕快去開房間』」、「甲○○是從人事中心的門口進
    入，因為只有那個門口沒有被管制」等語（見同卷第142 頁
    正、反面），及證人王則証於系爭刑事案件第一審審理時證
    稱：「我有看見甲○○下樓」、「演習期間人事辦公室的門
    並沒有管制」、「人事辦公室通往兵棋室的門沒看過以鐵鍊
    方式上鎖」、「演習期間曾有送便當人員從人事中心進入兵
    推中心」等語相符（見同卷第86頁背面至第88頁背面）。按
    上開證人與被告間並無任何嫌隙、均為舊識而有同袍情誼，
    且作證前均已具結，並經告以作證義務及違反之刑責，當無
    甘冒偽證罪責而設詞誣陷被告之理。又將被告於系爭刑事案
    件第一審、第二審審理時所陳：「甲○○的前夫曾提出申訴
    ，所以我知道乙○○、甲○○遭申訴有不當男女關係」、「
    案發當時確有在案發地點與乙○○、高嵩山打招呼」等語（
    見同卷第206 頁、國防部高等軍事法院98年度上訴字第66號
    卷第102 頁背面）與上開證詞相互比對，亦足認與原告主張
    之事實前後連貫、過程相符且無違經驗法則及論理法則，自
    堪認原告主張之事實為可採。
(二)、被告雖辯稱：兵棋室有管制依原告甲○○之職階不能入兵棋
    室，其不在兵棋室，且證人李永寧、韓俊杰、羅智明亦曾於
    系爭刑事案件中，證述未曾聽聞其曾說『你們這對姦夫淫婦
    還在這幹嗎？還不趕快去開房間』云云。惟被告確有在兵棋
    室對原告稱：「你們這對姦夫淫婦還在這幹嗎？還不趕快去
    開房間」等語，已如前述。至證人王則証於系爭刑事案件第
    一審審理時雖證稱：「我有看見甲○○下樓，但他未從我這
    管制區進入兵棋室」、「甲○○是往情報科辦公室方向前往
    」等語，惟亦證稱：「除了我管制的這個出入口外，右上角
    側邊樓梯也有出入口，有用內務櫃擋住且有派哨兵看管，另
    外左下方人事辦公室有2 扇門，1 扇通往樓梯口，另1 扇通
    往兵棋室」、「甲○○是往情報科辦公室前往，我並沒有看
    見她進那個辦公室」等語（見國防部北部地方軍事法院98年
    訴字81號卷第87頁正、反面），顯見證人王則証僅能明確證
    述原告甲○○未自其管制之出入口進入兵棋室，尚不能排除
    原告甲○○於事發當日係從其他入口進入兵棋室之可能。又
    證人陳彥年於系爭刑事案件第二審審理時雖證稱：「演習期
    間該門上鎖之狀態，以鍊子把門把繞上兩圈並上鎖頭（鎖在
    兵棋室內側而非人事科那邊）」等語（見國防部高等軍事法
    院98年度上訴字第66號卷第97頁正面及第98頁正面），惟亦
    證稱：「（問：知否人事科進出兵棋推演中心的門在演習期
    間是否曾經被打開過，從該門進出？）我不知道」等語（見
    同卷第97頁背面及第98頁背面）；證人陳天詠於系爭刑事案
    件第二審審理時雖證稱：「（問：圖示人事科至兵棋門（封
    閉）人員可否進出？）常態都是封閉的」等語（見同卷第97
    頁正面及第98頁正面），惟亦證稱：「（問：你案發當日有
    無看系爭門的鐵鍊鎖有無上鎖？）我不知道」等語（見同卷
    第97頁背面及第98頁背面），足徵證人陳彥年、陳天詠對人
    事科辦公室進出兵棋室之門，於事發當日是否曾被打開乙事
    並不知情，自無從推論原告甲○○當日未進入兵棋室。再者
    ，證人高嵩山於系爭刑事案件第一審審理時證稱：「被告非
    大聲辱罵告訴人，係僅比一般音量稍大」等語（見國防部北
    部地方軍事法院98年訴字81號卷第144 頁背面）；證人羅智
    民、林毓恭及李永寧則分別於系爭刑事案件第二審審理時證
    稱：「案發時間久遠，我忘記案發當時有無在現場」、「如
    果沒有其他事情，我會在兵推中心」等語（見國防部高等軍
    事法院98年度上訴字第66號卷第95頁、第96頁及第102 頁）
    ，惟證人之陳述，往往因其本身對事實之認知、記憶、陳述
    及問話方式、問答環境而有些許不同，且依證人高嵩山前開
    所述之音量及被告系爭言論之長度，其對原告陳述，從開始
    到結束，應僅在一瞬間，是兵棋室所有人員未全部見聞本件
    事實，亦與常情無違，故證人賴炯良、韓俊傑、陳彥年、李
    永寧、羅智民等人於系爭刑事案件審理時，雖均證稱未見聞
    被告以系爭言論侮辱原告，仍不足以為被告有利之認定。
(三)、按不法侵害他人之身體、健康、名譽、自由、信用、隱私、
    貞操，或不法侵害其他人格法益而情節重大者，被害人雖非
    財產上之損害，亦得請求賠償相當之金額，民法第195 條第
    1 項前段明文規定。查被告曾於97年6 月25日15時40分許，
    在兵棋室此一公眾得以見聞之場所，以系爭言論辱罵原告等
    情，業如上述。而被告向原告所稱「奸夫淫婦」等語，依一
    般社會通念，具有貶抑他人、指摘他人男女關係紊亂等污衊
    之意，自足貶損原告於社會之評價，而侵害原告名譽，對原
    告構成侵權行為。則原告依民法第184 條、第195 條第1 項
    等規定，請求被告賠償其等因此所受之非財產上損害，即屬
    有據。按非財產上之損害，其核給之標準固與財產上損害之
    計算不同，然非不可斟酌雙方身分資力與加害程度，及其他
    各種情形核定相當之數額，最高法院51年台上字第223 號判
    例意旨足資參照。本院審酌原告乙○○為大專畢業，97年間
    月薪約6 萬8000元，名下有房地各1 筆及汽車1 輛；原告甲○○為二專畢業，97年間月薪約2 萬8000元，名下無不動產
    ，而被告為大專畢業，97年間月薪約5 萬3000元，名下無不
    動產等情，此有稅務電子閘門財產所得調件明細表在卷可佐
    （本院卷第65至73頁），以及被告以系爭言論侵害原告名譽
    權之情節，侵害程度中等等一切情況，認為原告請求被告賠
    償非財產上之損害各6 萬元，應屬適當。逾此部分之請求，
    即無理由。
(四)、按給付無確定期限者，債務人於債權人得請求給付時，經其
    催告而未為給付，自受催告時起，負遲延責任。其經債權人
    起訴而送達訴狀，或依督促程序送達支付命令，或為其他相
    類之行為者，與催告有同一之效力；遲延之債務，以支付金
    錢為標的者，債權人得請求依法定利率計算之遲延利息，民
    法第229 條第2 項、第233 條第1 項前段分別定有明文。從
    而，原告乙○○、甲○○本於上揭原因事實，依侵權行為法
    律關係，訴請被告給付其等各6 萬元，及自起訴狀繕本送達
    翌日即99年7 月7 日起至清償日止，按週年利率5%計算之利
    息，為有理由，應予准許，逾此部分之請求，則無理由，應
    予駁回。並依職權確定訴訟費用1308元由被告負擔，餘由原
    告負擔。
七、本判決原告勝訴部分，所命給付金額，未逾50萬元，應依民
    事訴訟法第389 條第1 項宣告假執行。
八、本件事證已臻明確，兩造其餘攻擊防禦方法及未經本院援用
    之證據，核與判決之結果不生影響，爰不一一論駁。被告另
    請求調取原告甲○○於陸軍關渡指揮部「心理衛生輔導中心
    」全部心輔及晤談資料，以證明原告甲○○心理精神狀況本
    已有異，非本案所造成，惟被告確有侵害原告甲○○之名譽
    權，原告甲○○依民法第195 條之規定，自得請求被告賠償
    非財產上之損害，業如前述，是無調取上開資料之必要，併
    此敘明。
九、據上論結，本件原告之訴為一部有理由，一部無理由，依民
    事訴訟法第79條、第87條第1 項、第389 第1 項第5 款，判
    決如主文。
中    華    民    國    99    年    10    月    15    日
                  民事第二庭  法  官  劉逸成
以上正本證明與原本無異。
如對本判決上訴，應於判決送達後20日內向本院提出上訴狀；若
委任律師提起上訴者，應一併繳納上訴審裁判費，否則本院得不
命補正逕行駁回上訴。
中    華    民    國    99    年    10    月    21    日
                              書記官  李宜蓁

司法院資訊處製作；財團法人民間司法改革基金會備份。
